【裁判字號】    99,審易,3458
【裁判日期】    991029
【裁判案由】    竊盜
【裁判全文】
臺灣高雄地方法院刑事判決            99年度審易字第3458號
公  訴  人  臺灣高雄地方法院檢察署檢察官
被      告  甲○○
上列被告因竊盜案件，經檢察官提起公訴（99年度偵字第15460
號），本院判決如下：
    主  文
甲○○無罪。
    理  由
一、公訴意旨略以：被告甲○○明知坐落在高雄縣六龜鄉○○○
    段456 之83地號土地（為台灣糖業股份有限公司【下稱台糖
    公司】所有，由徐明輝承租）、同段456 之443 地號土地（
    為歐秋雲所有，由甲○○承租）、同段456 之688 地號土地
    （為周許淑勤所有，由甲○○承租），作為高雄縣六龜鄉公
    所臨時剩餘土石方堆置場（下稱系爭臨時剩餘土石方推置場
    ，如附圖Ａ部分所示）使用，而該系爭臨時剩餘土石方堆置
    場上所堆置之剩餘土石方係高雄縣六龜鄉公所因辦理「八八
    風災溝渠清淤工程」僱用機械（工）清理出，並暫時先堆置
    於系爭臨時剩餘土石方堆置場上，係屬高雄縣六龜鄉公所所
    有，且未經許可或依程序申購不得開採外運買賣。又甲○○
    因於98年8 月20日及同年9 月2 日已分別與歐秋雲及周許淑
    勤訂立渠等所有之上開地號土地之土地租賃契約書，而亟思
    利用前開其所租賃之前揭地號土地，然因見高雄縣六龜鄉公
    所遲未將系爭臨時剩餘土石方堆置場上所堆置之剩餘土石方
    外運，且為有價，詎甲○○竟意圖為自己不法之所有，以每
    立方公尺新台幣不詳之價格，及以全部外運結束後再結算價
    款之交易方式，外運販賣予不知情之址設於臺南縣永康市某
    處之土方場或砂石場或水泥預拌場業者，其遂先於不詳時間
    ，以每日6,000 至6,500 元不等之代價，向不知情之黃國恩
    所經營，設於嘉義縣民雄鄉火炭埔33號之怪手挖土機工程行
    ，僱用不知情之司機即黃國恩之胞兄黃國川（另為不起訴處
    分）駕駛怪手挖土機，另同時透過不知情之真實姓名年籍資
    料不詳綽號「阿明」（無證據證明其與甲○○就本案犯行有
    犯意聯絡及行為分擔）以無線電之方式，以每立方公尺155
    元之代價，僱請不知情之黃伏龍（另為不起訴處分）負責駕
    駛營業貨運曳引車即砂石車（下稱砂石車）運送剩餘土石方
    ，而於99年2 月21日下午13時為警查獲前之某時許起，由黃
    國川駕駛黃國恩所有之挖土機（三菱牌120 型），依甲○○
    之指示，接續在系爭臨時剩餘土石方堆置場上，盜採剩餘土
    石方約508 立方公尺（於查獲當日當場業已將508 立方公尺
    傾倒回系爭臨時剩餘土石方堆置場上推置，並發還予高雄縣
    六龜鄉公所），並堆置於黃伏龍所駕駛之車牌號碼３８８-
    ＨＡ號（車斗ＭＱ- Ｐ８號，為址設於臺南市○○區○○路
    3 段147 號「富聖交通企業有限公司」所有，下稱富聖公司
    ）砂石車上，而黃伏龍本欲依上開綽號「阿明」之指示，將
    上開所盜採之剩餘土石方載運至前揭臺南縣永康市某處之土
    方場或砂石場或水泥預拌場之處所堆置，嗣於同日下午13
    時許，為高雄縣政府警察局六龜分局員警於例行巡邏時發現
    ，在上址當場查獲，始悉上情。因認被告甲○○涉犯刑法第
    320 條第1 項竊盜罪嫌云云。
二、按犯罪事實應依證據認定之，無證據不得認定犯罪事實；不
    能證明被告犯罪者，應諭知無罪之判決，刑事訴訟法第154
    條第2 項、第301 條第1 項分別定有明文。又告訴人之告訴
    ，係以使被告受刑事訴追為目的，是其陳述是否與事實相符
    ，仍應調查其他證據以資審認。事實之認定，應憑證據，如
    未能發現相當證據，或證據不足以證明，自不能以推測或擬
    制之方法，為裁判基礎。再認定犯罪事實，所憑之證據，雖
    不以直接證據為限，間接證據亦包括在內，然無論直接或間
    接證據，其為訴訟上之證明，須於通常一般之人均不致於有
    所懷疑，而得確信其為真實之程度者，始得據之為有罪之認
    定，倘其證明尚未達到此一程度，而有合理性懷疑之存在時
    ，即無從為有罪之認定（最高法院52年台上字第1300號、40
    年臺上字第86號及76年臺上字第4986號判例意旨參照）。次
    按竊盜罪之成立，以行為人主觀上有不法所有之意圖為必要
    ；所謂不法所有，係指非法取得他人之物，據為自己或第三
    人所有而言（最高法院87年度台上字第1205號判決意旨參照
    ）。
三、公訴人認被告甲○○涉犯上開竊盜犯行，無非係以證人及同
    案被告黃國川、黃伏龍、證人劉慶松於警詢及偵訊中、黃同
    源、徐明輝、歐秋雲、周許淑勤於警詢中、證人黃國恩於偵
    訊中之證述、農業用地租賃契約書、地籍圖謄本、高雄縣政
    府98年11月23日府農務字第0980296276號函、高雄縣美容地
    政事務所複丈成果圖、高雄縣政府警察局六龜分局偵查隊會
    勘紀錄表、土地建物查詢資料、高雄縣六龜鄉地籍圖查詢資
    料、車籍查詢資料、法務部98年9 月15日法律字第09800372
    66號函、高雄縣六龜鄉公所99年6 月2 日六鄉建字第099000
    6156號函暨附件、警製職務報告、臺灣地區各縣市砂石99年
    2 月份產量及價格表各1 份、土地租賃契約書2 份及現場照
    片6 張資為論據。就本判決所引之傳聞證據，當事人均同意
    列為證據，本院審酌上開證據之取得過程並無瑕疵，又與待
    證事實具有關聯性，證明力亦非明顯過低，採為本案證據具
    有適當性，依刑事訴訟法第159 條之5 第1 項規定，得為證
    據。
四、訊據被告甲○○對於確有僱用黃國川等人搬運六龜鄉公所置
    放於上開地號上之土石乙節固不否認，惟堅決否認有何竊盜
    犯意，並辯稱：我之前就在那邊租地使用，是鄉公所堆放土
    石放很久了，又不清運，我要使用這塊地，才找人把土石搬
    走，而且那些土石根本就沒有價值，我並沒有要拿去賣的意
    思等語。經查：
（一）高雄縣六龜鄉○○○段456 之83地號土地（為台糖公司所
      有，由徐明輝承租）、同段456 之443 地號土地（為歐秋
      雲所有，由甲○○於98年8 月20日起承租）、同段456 之
      688 地號土地（為周許淑勤所有，由甲○○於98年9 月2
      日起承租），為高雄縣六龜鄉公所臨時剩餘土石方堆置場
      （如附圖Ａ部分所示）使用，而該系爭臨時剩餘土石方堆
      置場上所堆置之剩餘土石方係高雄縣六龜鄉公所因辦理「
      八八風災溝渠清淤工程」僱用機械（工）清理出，並暫時
      先堆置於系爭臨時剩餘土石方堆置場上；甲○○以每日6,
      000 至6,500 元不等之代價，向黃國恩所經營，設於嘉義
      縣民雄鄉火炭埔33號之怪手挖土機工程行，僱用黃國川駕
      駛怪手挖土機，黃伏龍負責駕駛砂石車運送剩餘土石方，
      由黃國川駕駛黃國恩所有之挖土機（三菱牌120 型），依
      甲○○之指示，將系爭臨時剩餘土石方堆置場上約508 立
      方公尺之剩餘土石方堆置於黃伏龍所駕駛之車牌號碼３８
      ８- ＨＡ號砂石車上；該砂石車車斗ＭＱ- Ｐ８號，為址
      設於臺南市○○區○○路3 段147 號之富聖公司所有；而
      於99年2 月21日下午13時許，為高雄縣政府警察局六龜分
      局員警於例行巡邏時發現等情，為被告甲○○所不爭執，
      核與證人即同案被告黃國川、黃伏龍、證人劉慶松於警詢
      及偵訊中、證人黃同源、徐明輝、歐秋雲、周許淑勤於警
      詢中、證人黃國恩於偵訊中之證述大致相符，並有農業用
      地租賃契約書、地籍圖謄本、高雄縣政府98年11月23日府
      農務字第0980296276號函、高雄縣美容地政事務所複丈成
      果圖、高雄縣政府警察局六龜分局偵查隊會勘紀錄表、土
      地建物查詢資料、高雄縣六龜鄉地籍圖查詢資料、車籍查
      詢資料、法務部98年9 月15日法律字第0980037266號函、
      高雄縣六龜鄉公所99年6 月2 日六鄉建字第0990006156號
      函暨附件、警製職務報告、臺灣地區各縣市砂石99年2 月
      份產量及價格表各1 份、土地租賃契約書2 份及現場照片
      6 張（警卷第6-10頁、第12-15 頁、第17-20 頁、第21-2
      4 頁、第25-28 頁、第29頁、第30-32 頁、第33-36 頁、
      第39-42 頁、第44頁、第45頁、第46頁、第47-53 頁、第
      54-56 頁、第64頁，偵卷第13頁、第32頁、第40-43 頁、
      第46-48 頁、第84-122頁、第126-129 頁、第136 頁、第
      146-149 頁、第152 頁）在卷可稽。此部分事實，堪以認
      定。
（二）檢察官雖提出證人即高雄縣六龜鄉鄉公所技士劉慶松於警
      詢及偵訊中證稱：高雄縣六龜鄉○○○段456-688 、456-
      443 、456-83號等3 筆土地上現有堆置土石方，其來源係
      88水災期間（即98年間），因辦理土石流緊急搶修作業，
      六龜鄉公所僱用機械至該等地號上方之溝渠，將清理出之
      土石臨時堆置於該處，清運當時，因狀態緊急，事前並未
      經堆置地地主同意，但事後地主也未提出異議，所以在鄉
      公所尚未辦理標售前，堆置於上開土地之土石方，應屬鄉
      公所所有；依據法務部的公文，如果因風災而覆蓋於私有
      土地上之土石，屬所有權人所有，所有權人、或得所有權
      人同意之承租人、使用人等，均得自行清運及販售；若非
      所有權人，或未得所有權人之同意，則未經鄉公所許可或
      依程序向鄉公所申購，不得將土石開採、外運、買賣；原
      則上只要依規定向鄉公所申請，鄉公所都會同意，即有合
      法權限可清運堆置土石等語（警卷第17-20 頁，偵卷第40
      -43 頁）。並參以高雄縣政府98年11月23日府農務字第09
      80296276號函所示，有關莫拉克颱風土石掩埋農地之清運
      ，參照法務部98年9 月15日法律字第0980037266號函釋意
      旨，農田（魚塭）空運外來沖積砂土，土地所有權人（農
      漁民）及政府均得自行清理、處置及販售，此有上開函文
      1 紙（警卷第29頁）附卷可憑。故認本件被告僱用黃國川
      等人清運之土石，為六龜鄉公所因應八八風災而堆置，應
      屬六龜鄉公所所有，堆置地之地主或得地主同意之人，得
      自行開挖上開土石，其餘之人則須向六龜鄉公所申請清運
      許可，經六龜鄉公所同意後，始得清運。
（三）復有證人即台糖公司高雄區處旗山資產課巡查股長黃同源
      於警詢中證稱：高雄縣六龜鄉○○○段456-83號土地為本
      公司所有，於96年1 月1 日起承租給徐明輝使用，現上有
      土石堆置，是六龜鄉公所緊急堆置的，並沒有知會本公司
      ，但堆置法源應該沒問題，99年2 月21日黃國川與黃伏龍
      在上開土地上外運土石方的行為，並未得本公司的同意等
      語（警卷第21-24 頁）；證人徐明輝於警詢中證稱：我有
      向台糖公司承租高雄縣六龜鄉○○○段456-83地號土地，
      也知道上開土地上有堆置土石，但我沒有申請要開挖整地
      ，也沒有同意黃國川、黃伏龍在上開土地上開挖、外運土
      石方等語（警卷第30-32 頁）；證人歐秋雲於警詢中證稱
      ：高雄縣六龜鄉○○○段456-443 號地號土地是我所有，
      我知道六龜鄉公所有將土石方緊急臨時堆置在我的土地上
      ，我有把那塊土地租給甲○○使用，他說要堆置八八風災
      疏濬的砂石，但99年2 月21日黃國川、黃伏龍在我的土地
      上外運土石方的行為，我並不知情，他們也沒有得到我的
      同意等語（警卷第33-36 頁）；證人周許淑勤於警詢中證
      稱：高雄縣六龜鄉○○○段456-688 地號土地是我所有，
      我租給甲○○使用，當時甲○○說自己是合法公司，因八
      八風災要搶修公路，需要土地堆置坍方土石，才租用我的
      土地堆置土石方，我沒有另外申請開挖整地，99年2 月21
      日黃國川、黃伏龍在我的土地上外運土時的行為，我並不
      知情，也沒有得到我的同意等語（警卷第39-42 頁）。而
      上開證人與被告間至多僅有出租人與承租人之契約關係，
      並無特殊情誼存在，且其等所述內容，非全然偏袒被告，
      與相關卷證資料亦均相符，是其等所述，應屬為真，而可
      採信。則依前開證人所述內容，可見被告並非上開456-83
      地號土地之所有權人，亦非承租人或其他合法使用權人；
      被告雖有承租456-443 、456-688 地號土地，惟黃國川等
      人在上開土地開挖土石之行為，亦未得土地所有權人（即
      地主）之同意，被告無從因而取得自行開挖上開3 地號土
      地上堆置土石方之權限。
（四）又證人劉慶松於偵訊中證稱：六龜鄉公所並沒有受理上開
      3 筆土地開挖整地之申請資料，因此黃國川、黃伏龍在上
      開土地上外運土石方之行為，並未得鄉公所之同意或核准
      等語（偵卷第40-43 頁）。並參以高雄縣六龜鄉公所99年
      6 月2 日六鄉建字第0990006156號函暨其附件，本件被告
      甲○○並無申請清運土石，亦無申請許可或依程序申購開
      採土石外運買賣，此有該函文1 紙（偵卷第84-122頁）附
      卷足憑。可見被告並未向六龜鄉公所申請清運上開土地上
      堆置土石方之清運許可。被告雖辯稱：我有向六龜鄉公所
      申請清運土石，但是我去跟他們要申請的資料，他們卻跟
      我說資料遺失了，所以我現在也找不出來云云，並提出申
      請書4 紙為證（本院卷第27-30 頁）。惟依被告所提出之
      申請書，其上僅有被告或周許淑勤之簽名、蓋章，並無六
      龜鄉公所之收文章，亦無其他鄉公所承辦人員所開立之收
      據，且其上所載之地號，亦與本案無涉，自難因而認定被
      告確有向六龜鄉公所申請清運，是被告此部分空言所辯，
      無足可採。則被告既非上開土地之所有權人，亦非得土地
      所有權人同意清運之人，又未得六龜鄉公所許可清運，當
      無清運上開土石方之合法權限，要屬無疑。
（五）惟證人即怪手司機黃國川於警詢及偵訊中均證稱：99年2
      月21日是甲○○請我弟弟黃國恩派怪手去挖掘土石方，這
      個工作不是我負責接洽的，是我弟弟叫我開怪手去現場挖
      砂石，我只是擔任司機，相關的細節我都不清楚，才挖了
      一車的土石在黃伏龍的砂石車上，警方就到了等語（警卷
      第6-10頁，偵卷第46-4 8頁）；證人黃國恩於偵訊中證稱
      ：甲○○有跟我租怪手，說要去六龜挖土石，要用車子載
      走，載去哪裡我不知道，所以我就叫黃國川開怪手去那邊
      ，甲○○有跟我說過，這塊地沒有經過他的同意，六龜鄉
      公所就把土石放在那裡，也沒有清掉，他要把土地還給地
      主也沒有辦法動，因為六龜鄉公所遲遲不幫他清走，所以
      他才自行僱用機械搬走等語（偵卷第146-149 頁）；證人
      即砂石車司機黃伏龍於警詢及偵訊中均證稱：我當天會到
      現場載砂石，是因為砂石車司機大家都會互通訊息，有個
      綽號「阿明」的司機跟我說可以過去載砂石，剛好我那時
      候有空閒，所以我就駕駛388-HA大貨車到現場；雖然砂石
      車是我的，但我只是靠行賺工錢而已等語（警卷第12-15
      頁，偵卷第126-129 頁）。衡情，上開證人均為被告商請
      前往現場搬運堆置土石方之人，與被告僅係生意上往來，
      並無其他經濟利益糾葛，當無刻意隱瞞或誇大，致被告為
      有利或不利之可能，且其等所述，與現場查獲員警之職務
      報告及卷附照片內容均相符，是其等所述，應無虛假之情
      ，而可採信。參以上開3 證人所述，可見證人黃國川係透
      過黃國恩、證人黃伏龍係透過綽號「阿明」之司機，其2
      人始前往現場載運土石方，只有證人黃國恩有與被告直接
      聯繫，而依其所述，被告原承租上開土地使用，嗣因六龜
      鄉公所於風災後堆置土石方，又遲遲不清運，使其無法使
      用上開土地，才會自行僱工清運。可見被告對於該土石方
      係六龜鄉公所因應八八風災而堆置，非其所有之情，並無
      隱瞞，亦不否認，而無對外表彰其有該土石方所有權之作
      為。
（六）而證人黃國恩雖於偵訊中證稱：黃建安有說他要將土石賣
      掉給我們工錢，但他只是要我去挖而已，要賣給誰，賣到
      哪裡，我都不知道，也不知道他有沒有將現場土石賣給黃
      國川，我只有派黃國川去現場工作而已，而且甲○○沒有
      欠我錢，所以沒有賣土石還債的問題等語（偵卷第146-14
      9 頁）。然證人黃國川於警詢及偵訊中均證稱：甲○○沒
      有積欠我工資，也沒有欠我錢，我也不是負責接這個工程
      的人，只負責開怪手，工資1 天1 千元，其他的事情，包
      括現場土石是誰的，土石要載去哪裡都不知道等語（警卷
      第6-10頁，偵卷第46-48 頁）；證人黃伏龍於警詢及偵訊
      中亦證稱：我當天到現場是因為有個「阿明」用無線電呼
      叫，我才會去載運砂石，那時「阿明」是說要把砂石載到
      台南的場地，再由那邊的專人來計算我的工資，約1 立方
      公尺155 元，但現場砂石價格多少我不知道，我只是負責
      去載運砂石而已等語（警卷第12-15 頁，偵卷第126-129
      頁）。可見被告與黃國恩縱曾談及有出售土石之念頭，惟
      自上開證人間之供述，僅得認定被告此次僱工係要搬運上
      開土石，並無從認定被告是否有另要求現場工人予以變賣
      獲利之情。則被告既無對外表彰其有所有權之作為，亦無
      要求搬運工人將上開土石變賣獲利，自難謂其主觀上有將
      之據為自己不法所有之意圖，而以刑法之竊盜罪相繩。
（七）檢察官雖提出臺灣地區各縣市砂石99年2 月份產量及價格
      表（偵卷第152 頁），而認被告變賣上開土石應有利可圖
      。惟本件既已無從認定被告有變賣土石之行為，自亦無需
      另行認定被告是否有利可圖，附此敘明。
（八）綜上，本件被告雖非上開土地之所有權人，亦未得所有權
      人之同意，又未事先向六龜鄉公所提出申請，獲得六龜鄉
      公所之清運許可，即僱請黃國川、黃伏龍前往現場清運上
      開六龜鄉公所堆置之土石方，而有違行政法上之問題，惟
      其既未以土地所有權人或有權清運之人身分自居，自無從
      認定被告具有不法所有之意圖，是被告犯行應屬不能證明
      。
五、末按檢察官就被告犯罪事實，應負舉證責任，並指出證明之
    方法，亦為同法第161 條第1 項所明定。因此，檢察官對於
    起訴之犯罪事實，應負提出證據及說服之實質舉證責任，倘
    其所提出之證據，不足為被告有罪之積極證明，或其指出證
    明之方法，無從說服法院以形成被告有罪之心證，基於無罪
    推定之原則，自應為被告無罪判決之諭知（最高法院92年臺
    上字第128 號判例意旨參照）。綜上所述，本院依卷內證據
    資料調查結果，尚不足以證明被告有竊盜之犯行，而公訴人
    既無法為充足之舉證，無從說服本院以形成被告有罪之心證
    ，本院本於「罪證有疑、利於被告」之原則，自應為有利於
    被告之認定，則被告犯罪不能證明，依法自應為無罪之諭知
    。
據上論斷，應依刑事訴訟法第301 條第1 項，判決如主文。
本案經檢察官李英霆到庭執行職務。
中    華    民    國    99    年    10    月    29    日
                  刑事第十庭  法  官  楊珮瑛
以上正本證明與原本無異。
如不服本判決應於收受送達後10日內向本院提出上訴書狀，並應
敘述具體理由；如未敘述上訴理由者，應於上訴期間屆滿後20日
內向本院補提理由書（均須按他造當事人之人數附繕本）「切勿
逕送上級法院」。
中    華    民    國    99    年    10    月    29    日
                               書記官  陳莉庭

司法院資訊處製作；財團法人民間司法改革基金會備份。
